【裁判字號】    98,訴,2447
【裁判日期】    981225
【裁判案由】    塗銷土地所有權移轉登記等
【裁判全文】
臺灣臺中地方法院民事判決  98年度訴字第2447號
原      告  丙○○
訴訟代理人  周思傑律師
            吳瑞堯律師
被      告  甲○○
上當事人間塗銷土地所有權移轉登記等事件，本院於民國98年11
月24日言詞辯論終結，判決如下：
    主    文
原告之訴駁回。
訴訟費用由原告負擔。
    事實及理由
壹、程序方面：
    按確認法律關係之訴，非原告有即受確認判決之法律上利益
    者，不得提起之，民事訴訟法第247條第1項前段定有明文。
    又此所謂即受確認判決之法律上利益，係指法律關係之存在
    與否不明確，致原告在私法上之地位有受侵害之危險，而此
    危險得以對於被告之確認判決除去之者而言，最高法院52年
    臺上字第1922號判例意旨參照。原告主張訴外人林金聲與被
    告間如聲明第一項所示之現存法律關係，致林金聲之全體繼
    承人在私法上之地位，即繼承遺產之標的及範圍受有侵害，
    而此項危險得以對於被告之確認判決除去。是原告提起本件
    訴訟確認所有權移轉登記行為不存在，應有確認利益，符合
    民事訴訟法第247條第1項之規定，合先敘明。
貳、實體方面：
一、原告主張：
(一)原告為林金聲之子女，民國88年1月21日林金聲立下代筆遺
    囑，該遺囑內容第二點載明：「余所有坐落台中縣太平市○
    ○路段第109-4號、435平方公尺，仝所109-114號、70平方
    公尺，仝所109-115號、38平方公尺，合計各82.13坪，由長
    子林樹發、子丙○○各取得貳分之壹，即各捌拾貳坪多，
    其他繼承人均不得爭執。」等文字。該代筆遺囑載明「右經
    朗讀交閱，經立遺囑人認可」，並記明年、月、日、代筆人
    姓名，由見證人全體及遺囑人同行簽名，已具備代筆遺囑之
    法定要件。嗣林金聲於98年6月12日死亡，該遺囑因而發生
    效力。
(二)經原告調閱土地登記謄本及異動索引，始知台中縣太平市○
    ○路段第109-4地號土地，林金聲分別於91年2月26日、92年
    1月15日將應有部分各4分之1贈與被告，並以「贈與」為登
    記原因於92年2月26日移轉登記完畢；台中縣太平市○○路
    段第109-114及109-115地號土地，林金聲於91年2月26日將
    應有部分全部贈與被告，並以「贈與」為登記原因於91年7
    月22日移轉登記完畢。
(三)惟林金聲早於90年7月6日即因腦缺血性中風，緊急送往中國
    醫藥大學附設醫院治療，病歷摘要上載：「出院診斷：1. A
    therosclerotic stenosis at M1 segment of Lt MCA（即
    中大腦動脈的M1分支罹患動脈粥狀硬化、狹窄症）。3. CVA
    , infarction（即腦中風，梗塞）...」。是林金聲自該次
    病發之後，即喪失處理日常生活事務之能力，亦無法清楚認
    知及辨別行為之意義，豈有可能於91年2月26日及92年1月15
    日將上開土地贈與被告，是其將土地贈與被告之行為及移轉
    所有權登記之行為，均因欠缺意思表示而不成立。再者，依
    民法第75條後段規定，雖非無行為能力人，而其意思表示，
    係在無意識或精神錯亂中所為者，無效。林金聲之上述行為
    ，已非在有意識或精神正常之情況下所為，依法其行為無效
    ，被告應將所有權移轉登記予以塗銷，並回復登記為林金聲
    所有。
(四)林金聲生前為代筆遺囑，將上開不動產應有部分2分之1遺贈
    予原告，原告據此對於林金聲之全體繼承人具有債權，復因
    林金聲之全體繼承人怠於行使權利，即請求除去繼承遺產之
    標的及範圍受有侵害之狀態，原告依法代位請求等語。爰聲
    明：（1）確認林金聲與被告間，就如附表一所示台中縣太
    平市○○路段第109-4、109-114及109-115地號土地於91年2
    月26日所為之贈與行為及於91年7月22日以贈與為原因所為
    之所有權移轉登記行為；就如附表二所示台中縣太平市○○
    路段第109-4地號土地（連同上開地號土地，下均稱系爭土
    地）於92年1月15日所為之贈與行為及於92年2月26日以贈與
    為原因所為之所有權移轉登記行為，均無效。（2）被告應
    將系爭土地於91年7月22日、92年2月26日之所有權移轉登記
    予以塗銷，並回復登記為林金聲所有。
二、被告方面：
(一)林金聲生前育有三名子女即長子林樹發、次子林樹煌、三子
    丙○○，林金聲均分贈與三個兒子房地產，其中次子林樹煌
    於85年6月16日因病死亡，因林樹煌生前並未娶妻生子，林
    金聲憂子無人祭拜，唯恐次子香火無傳，是以次子林樹煌病
    危前，父子四人商議，三子丙○○育有一男一女，長子林樹
    發育有二男一女，故依民間習俗並取得長子林樹發夫婦之同
    意後，將林樹發次子即被告過房與林樹煌以續香火。林樹煌
    病故後依法林金聲取回其遺產，並於85年10月9日將原屬於
    林樹煌名下之房屋（門牌號碼台中縣太平市○○路11 9-13
    巷2弄5號，改編振福路435巷9弄21號）贈與其孫即被告，被
    告自此入住與祖父同居，戶籍雖無遷入但祖孫二人亦互相照
    顧，生活相依。
(二)林金聲將74年8月3日與建商合建分得之房地（門牌號碼台中
    縣太平市○○路123-1號，改編振福路467號）贈與原告，惟
    原告不知珍惜維護祖產，於82年8月26日將其變賣另於82年8
    月24日購買中古屋（門牌號碼台中縣太平市○○○○街41號）
    ，雖尚有餘款但不思精進，每每投機心態以致生活漸現困頓
    ，並常遭其父林金聲斥責，屢爭不休。但林金聲念及父子親
    情，乃於88年1月21日委由謝旻達律師代筆遺囑，原告保有
    遺產持分，並不得變賣且留做生活依據。惟原告投機心態未
    改，投資失利，在債台高築情況下於88年9月27日以更名（
    邱慧玄）將台中縣太平市○○○○街41號之中古屋脫手變賣，
    實令其父林金聲深感痛心絕望。林金聲唯恐日後子孫為遺產
    必有爭端，又恐畢生辛苦產業被毀殆盡，因而於91年2月26
    日及92年1月15日親自帶領被告至代書住處委任代辦，將台
    中縣太平市○○路段第109-114、109-115地號土地，及第10
    9-4地號土地分2年各4分之1贈與被告。
(三)90年7月6日林金聲因腦中風後隨即由長子林樹發載往中國醫
    藥大學附設醫院治療，經診斷為輕微腦中風，住院5天後於
    90年7月11日痊癒康復出院。嗣林金聲於93年4月3日因肺炎
    入院5天、93年6月19日因肺結核入院9天，原告皆不聞不問
    從未前往探視，無視於其父病情輕重皆由長子林樹發一人照
    料，林金聲經11個月耐心服藥終於治癒肺結核，後續由主治
    醫師囑咐改為門診治療，按時服藥，定期門診從每週一次到
    每月一次到最後病情得以完全控制，而後主治醫師給予每次
    三個月連續處方箋，加上生活作息正常從未有二次腦中風、
    肺結核復發的病況發生。林金聲身體日漸好轉，每天均可騎
    機車出門，時而與朋友散步聊天，社交活動非常活躍，直至
    98年3月18日因流感併發急性肺炎住進中國醫藥大學附設醫
    院，至同年5月30日轉院至太平賢德醫院，於98年6月12日病
    逝，故原告所述贈與人林金聲自90年7月6日腦中風後無法獨
    立自主及辨別行為，核屬不實。
三、得心證之理由：
(一)原告主張其為訴外人林金聲之子，林金聲於88年1月21日書
    立前揭代筆遺囑，嗣於上開時間將系爭土地以贈與為原因辦
    理所有權移轉登記予被告，林金聲於98年6月12日死亡之事
    實，業據其提出林金聲死亡證明書、代筆遺囑、系爭土地登
    記謄本暨異動索引等件為證，復為被告所不爭執，堪信為真
    實。
(二)原告主張林金聲罹有上開中風等疾病，其係在無意識或精神
    錯亂中將系爭土地贈與被告並辦理所有權移轉登記事宜，所
    為該等法律行為無效，被告應將系爭土地所有權移轉登記塗
    銷並回復登記為林金聲所有等語，被告否認林金聲係在無意
    識或精神錯亂中贈與系爭土地予被告並辦理過戶事宜，並以
    前詞置辯。是本件應審酌者厥為：林金聲將系爭土地贈與被
    告並辦理所有權移轉登記事宜是否係在無意識或精神錯亂之
    狀態下為之。
(三)經查，林金聲前於90年7月6日因病前往中國醫藥大學附設醫
    院就醫診斷如上（不含中文翻譯），固有原告提出該院出院
    病歷摘要附卷可稽，惟該部分病歷摘要不足證明林金聲確有
    無意識或精神錯亂之情形。經原告聲請本院函詢該院就林金
    聲自90年7月6日日起至92年2月26日期間，是否無意識或精
    神錯亂等情，該院於98年11月6日以院管檔字第0980009757
    號函覆病情說明如下：「病患林金聲於90年7月6日至7月11
    日因腦中風住院，其主要症狀為短暫性語言構音不清及肢體
    無力（特別是右上肢）、頭暈及步伐不穩，病人出院後規則
    於神內門診就診，病患90年7月6日至92年2月26日『意識狀
    態清楚』，規則以糖尿病及預防血栓之藥物治療」等語，並
    有該院檢附之林金聲病歷影本75張可佐，準此，林金聲雖罹
    有上開疾病，然不能證明林金聲於上開期間有何無意識或精
    神錯亂之情事，況林金聲亦未經本院受理宣告禁治產事件，
    有本院民事紀錄科查詢表可稽，則林金聲亦非禁治產之人，
    此外，原告復未舉證證明林金聲將系爭土地贈與被告並辦理
    所有權移轉登記事宜時係在無意識或精神錯亂中，是林金聲
    斯時自可為有效之意思表示。
(三)證人即經辦系爭土地過戶事宜之代書乙○○亦到庭結證稱：
    「（問：（提示臺中縣太平地政事務所就起訴狀附表一、二
    所示土地於91、2年間以贈與為原因辦理所有權移轉登記等
    函覆資料）上開土地過戶是否由妳經辦的？）是的。（問：
    是何人委託妳辦的？）林金聲。（問：林金聲為何委託妳辦
    理？）林金聲只要土地有要移轉都會找我辦理。（問：本案
    土地的過戶，林金聲有無跟妳說要過戶給誰？）有，他要過
    戶給被告甲○○，是林金生帶被告甲○○到我事務所來辦理
    的。（問：林金聲如何跟妳表示要辦理過戶的事？）他就把
    權狀等應該過戶的文件交給我，然後跟我說過戶給被告甲○
    ○，被告本人也有來，林金聲並把他的印鑑證明交給我。林
    金聲在交代我要辦理過戶的事情，通常在來到我這裡之前，
    都會打電話問我說要帶什麼文件、證件過來辦理，不只這一
    次，他每次要交代我辦理過戶的事情都是這樣。（問：當時
    林金聲交代辦理本件過戶事宜，妳與林金聲有交談或接觸的
    時候，他的精神狀況及身體狀況如何？）跟平常一樣，他的
    精神狀況沒有那種意識狀況不佳，或是精神恍惚、精神錯亂
    、沒有意識的情形，都算正常。我有問他說很久沒有看到他
    ，他說他有去就醫，然後就說他要辦理過戶給被告甲○○，
    身體狀況跟平常一樣，行動沒有不便。（問：被告甲○○的
    證件資料，是否他自己帶來的？）林金聲有問我說他自己及
    他的孫子要帶什麼資料，該辦理過戶的相關資料都有全部交
    給我。（問：贈與稅也是妳辦理的？）是的，都是同時做的
    。（問：（提示被證1、2、3等文件）這些是否都是妳經手
    的？）是的。（問：林金聲帶被告去妳那裡辦的時候，都是
    誰跟妳談過戶的事情？）都是林金聲跟我談，我是因為辦理
    這個案子，才第一次看到被告。」等語（見本院98年11月24
    日言詞辯論筆錄），並有臺中縣太平地政事務所98年10月27
    日以平地登字第09800009184號函覆系爭土地辦理過戶之土
    地登記申請書、贈與所有權移轉契約書、贈與稅繳清證明書
    、林金聲之印鑑證明、戶籍謄本、土地所有權狀、都市計畫
    土地使用分區證明書等相關資料附卷可稽，是依證人乙○○
    上開證述並對照前揭過戶相關資料，林金聲於辦理系爭土地
    過戶事宜時，係偕同被告前往代書處明確表示要將系爭土地
    贈與過戶予被告，並詢問如何辦理、需要何文件、資料，全
    程由林金聲與代書彼此談論如何辦理過戶事宜，顯然具備處
    理日常生活事務之能力，並瞭解其所為上開行為之意義，以
    資辦理系爭土地過戶事宜，並無何沒有意識或精神恍惚、錯
    亂之情形，益徵林金聲將系爭土地贈與被告並辦理所有權移
    轉登記事宜時並非無意識或精神錯亂中，其斯時所為之意思
    表示當屬有效。
(四)綜上，林金聲於將系爭土地贈與被告並辦理所有權移轉登記
    事宜時，既得為有效之意思表示，其將系爭土地贈與被告並
    移轉所有權，即屬有效之法律行為，被告並不負回復原狀之
    義務，原告即無代位請求塗銷系爭土地所有權移轉登記並回
    復登記之權利，原告起訴請求判決如其訴之聲明所示，為無
    理由，應予駁回。
四、本件事證已臻明確，兩造其餘攻擊防禦方法，經審酌後認對
    判決之結果不生影響，爰不再逐一予以論究，併予敘明。
五、據上論結，本件原告之訴為無理由，依民事訴訟法第78條，
    判決如主文。
中    華    民    國    98    年    12    月    25    日
                  民事第二庭  法  官  吳崇道
以上為正本係照原本作成。
如對本判決上訴，須於判決送達後20日內向本院提出上訴狀。
中    華    民    國    98    年    12    月    25    日
                              書記官


司法院資訊處製作；財團法人民間司法改革基金會備份。
